【裁判字號】    98,台上,3956
【裁判日期】    980709
【裁判案由】    殺人
【裁判全文】
最高法院刑事判決            九十八年度台上字第三九五六號
上  訴  人  台灣高等法院檢察署檢察官
上  訴  人
即  被  告  甲○○
選任辯護人  吳信穎律師
上列上訴人等因被告殺人案件，不服台灣高等法院中華民國九十
七年四月二日第二審更審判決（九十六年度上更(二)字第六九一號
，起訴案號：台灣士林地方法院檢察署八十九年度偵字第七二三
二號），提起上訴，本院判決如下：
    主  文
原判決撤銷，發回台灣高等法院。
    理  由
本件原判決撤銷第一審諭知上訴人即被告甲○○無罪之判決，改
判論其以殺人罪，處有期徒刑拾參年。固非無見。
惟查：（一）科刑判決所認定之事實，與所採之證據，不相適合
，即屬證據上理由矛盾，其判決當然為違背法令。原判決事實認
定：「甲○○即下樓，並與郭欣諭至甲○○住處附近之五號公園
談判。二人旋又發生激烈爭執，甲○○竟基於殺人犯意，隨手撿
拾某鈍器重擊郭欣諭頭部、臉部，致生腦水腫合併腦疝形成、顱
骨骨折、顱內出血及皮質挫傷、衝擊性顱腦鈍力損傷，當場死亡
。甲○○見郭欣諭已然身亡，為故佈疑陣，將郭欣諭外褲及內衣
褲褪去，並在郭欣諭左乳房猛力一咬，故佈郭欣諭係遭人性侵害
後殺害之假象」等情（見原判決第二頁第四至一三列）。其認定
被告於被害人郭欣諭受鈍器重擊當場死亡後，「見郭欣諭已然身
亡，為故佈疑陣，將郭欣諭外褲及內衣褲褪去，並在郭欣諭左乳
房猛力一咬」之事實，核與所援引之鑑定人（即前內政部警政署
刑事警察局法醫室主任）石台平於第一審證稱：該咬痕是瀕死傷
等語（見第一審卷(二)第一六頁），及另一鑑定人即國立台灣大學
醫學院法醫學科吳木榮醫師證稱：被害人左側乳房之咬痕，係於
死亡前一天之內生前所造成等詞（見第一審卷(二)第七八頁）之證
據，均不相適合，有證據上理由矛盾之違法。（二）證人係就自
己親身經歷之事實，本諸正確之記憶為陳述。證人之個人意見或
推測之詞，除以實際經驗為基礎者外，依刑事訴訟法第一百六十
條明定不得作為證據。原判決依憑證人陶文鳳指證：當天凌晨聽
見二名像是熟人間時大時小、約三十秒至一分鐘之爭吵聲，同時
聽見撞擊及拖東西摩擦等聲音等語。參以被害人被發現時，下半
身未著衣物，上衣掀起至露出胸部，似有遭人性侵害之情狀。然
被害人如係遭陌生人偶發性侵，衡情被害人當大聲求救，自無與
性侵之人時大時小爭吵達三十秒至一分鐘之可能，因認被害人並
非遭陌生人殺害甚明（見原判決第七頁，理由貳、二之(三)、１）
。而以證人陶文鳳之證述，資為認定被告犯罪之論據之一。卷查
證人陶文鳳於偵查中證稱：「我已入睡被爭執聲吵醒，我感覺是
中年婦女的聲音，應該說是沙啞的聲音，無法確實分辨，亦聽不
出講話的內容」等語（見偵卷第六七頁背面）；其於第一審證稱
：「不認識（死者）」、「當日我被吵雜聲吵醒，且聽到的聲音
很沙啞，我認為那是清潔夫在吵架，我當日聽到的吵架聲是對話
，是二個熟人在對話，當日我沒有爬起來看，只是很注意聽他們
在吵什麼，聲音蠻大聲的，談話內容我聽不清楚」、「有一個聲
音很沙啞、低沉的聲音，應是女性，另一個聲音不清楚」、「我
感覺是聲音很大，聲音大到不可能一個人在自言自語，且我被吵
醒」等詞（見第一審卷(一)第五四頁背面至五五頁背面）。依證人
陶文鳳所述其聽到爭執吵架之聲音，但其並未起床觀看，亦聽不
清楚對話之內容等情，就對話者係何人，及對話內容等項，尚非
屬其見聞之範圍，則其證述：是二個熟人在對話云云，難認係其
就自己親身經歷之事實，本諸正確之記憶所為之陳述，該部分究
係其單純之個人意見或推測之詞，抑係本於其實際經驗為基礎而
作之判斷？尚欠明瞭。原審就此未詳查審認，遽行判決，併難認
為適法。被告上訴意旨指摘及此，尚非全無理由，檢察官上訴亦
指原判決違法；且因第三審法院應以第二審判決所確認之事實為
判決基礎，刑事訴訟法第三百九十四條第一項前段定有明文，原
判決上述之違背法令，影響於事實之確定，本院無可據以為裁判
，應認原判決仍有撤銷發回更審之原因。又原判決事實認定被害
人屍體於民國八十九年七月二十一日凌晨四時三十分許被人發現
，則其事實所載：「迨甲○○於翌（二十一）日凌晨十二時許返
抵住處後，郭欣諭難忍心中煎熬，決意往赴甲○○住處……」等
語（見原判決第一頁倒數第六、五列），其中凌晨十二時，似係
凌晨零時之誤寫。案經發回，宜一併注意及之。
據上論結，應依刑事訴訟法第三百九十七條、第四百零一條，判
決如主文。
中    華    民    國  九十八  年    七    月    九    日
                      最高法院刑事第九庭
                          審判長法官  邵  燕  玲
                                法官  李  伯  道
                                法官  孫  增  同
                                法官  李  英  勇
                                法官  許  錦  印
      本件正本證明與原本無異
                                      書  記  官
中    華    民    國  九十八  年    七    月   十五   日
                                                      Ｑ


司法院資訊處製作；財團法人民間司法改革基金會備份。
